臺灣高等法院臺中分院民事判決　　　　 96年度上易字第255號
上　訴　人　戊○○○
　　　　　　乙○○
　　　　　　丙○○
　　　　　　甲○○
兼上列四人
訴訟代理人　丁○○　　住同上
上列五人
訴訟代理人　辛○○　　住臺北市○○街35號
被上訴人　　庚○○　　住彰化縣花壇鄉灣雅村楓腳巷11號2樓
　　　　　　己○○　　住彰化縣彰化市○○里○○路212巷3弄
上列一人
訴訟代理人　壬○○　　住同上
上列當事人間請求拆屋還地事件，上訴人對於中華民國96年7月
11日臺灣彰化地方法院96年度訴字第338號第一審判決提起上訴
，本院於96年12月26日言詞辯論終結，判決如下：
    主  文
上訴駁回。
第二審訴訟費用由上訴人負擔。
    事實及理由
壹、程序方面：
一、按訴訟全部或一部之裁判，以他訴訟之法律關係是否成立為
    據者，法院得在他訴訟終結前以裁定停止訴訟程序，民事訴
    訟法第一百八十二條第一項定有明文。又訴訟全部或一部之
    裁判，以他訴訟之法律關係是否成立為據者，係指他訴訟之
    法律關係是否成立，為本件訴訟先決問題者而言，若他訴訟
    是否成立之法律關係，並非本件訴訟之先決問題，則其訴訟
    程序自毋庸停止（最高法院八十九年度台抗字第三五六號、
    八十九年度台抗字第四七六號裁定意旨參照）。是若該先決
    問題之法律關係是否成立，在本件訴訟本可自為調查裁判，
    則應否命停止訴訟程序，法院本有自由裁量之權，若因裁定
    停止訴訟程序，當事人將受延滯訴訟之不利益時，自無庸裁
    定停止訴訟程序（最高法院八十九年度台抗字第二三四號、
    八十六年度台抗字第十四號裁定意旨參照）
二、查本件上訴人訴訟代理人辛○○於本院民國（下同）九十六
    年九月二十七日行準備程序時，主張被上訴人及訴外人壬○
    ○有詐害債權情事；另於九十六年十月十六日提出民事陳報
    狀，重申被上訴人及訴外人壬○○有詐害債權，已向原審法
    院提起撤銷詐害債權並請求回復登記之訴，請依法停止本件
    訴訟程序等語（見本院卷第六十三、七十八頁），惟上訴人
    戊○○○（下稱戊○○○）提出上開訴訟後，因未據繳納裁
    判費用，經原審法院以九十六年度訴字第一０四一號裁定駁
    回戊○○○之訴在案（見本院卷第九十三頁）。嗣戊○○○
    復於九十六年十一月二十六日對訴外人蔡金傳、蔡竹男、蔡
    兆宗、壬○○向原審法院起訴請求履行買賣契約，並於九十
    六年十二月三日向本院具狀聲請停止訴訟等情（見本院卷第
    九十九至一０二頁），經查戊○○○向提起原審法院上開訴
    訟，係請求原審被告蔡金傳、蔡竹男、蔡兆宗，及訴外人壬
    ○○履行於六十年十一月二十五日之買賣契約，按債權僅有
    對人效力，並無對世效力，而買賣為債權行為，縱將來戊○
    ○○訴訟之結果，獲得勝訴判決，倘原審被告蔡金傳、蔡竹
    男、蔡兆宗，及訴外人壬○○不履行上開買賣契約，亦僅生
    是否負債務不履行之問題，自非屬本件訴訟之先決問題，依
    上開說明，本件訴訟自無裁定停止訴訟程序之必要，從而上
    訴人聲請停止本件訴訟程序，自不應准許。
貳、實體方面：
一、被上訴人起訴主張：(1)坐落彰化縣彰化市○村段三六七地號
    、地目建、面積一一一五‧六一平方公尺土地（下稱系爭土
    地）為被上訴人與其他共有人共有，上訴人並無合法權源，
    竟分別占有系爭土地蓋有如附圖即彰化縣彰化地政事務所九
    十六年五月八日土地複丈成果圖所示建物，其中原審被告蔡
    竹男占有原審判決附圖（下簡稱附圖）所示編號Ｅ部分、面
    積五四‧三八平方公尺蓋有鐵皮平房一棟；原審被告蔡金傳
    占有附圖所示編號Ｍ部分、面積三三‧三九平方公尺蓋有水
    泥磚造一樓建物一棟；原審被告王德明占有附圖所示編號Ｇ
    部分、面積十五‧二三平方公尺蓋有鐵皮平房一棟；上訴人
    甲○○（附圖誤載為李泰山，應予更正）、乙○○、丙○○
    、戊○○○、丁○○共同占有附圖所示編號Ｉ部分、面積０
    ‧一八平方公尺蓋有水泥磚造平房一棟、編號Ｊ部分、面積
    一三‧二０平方公尺蓋有水泥磚造平房一、編號Ｋ部分、面
    積二六‧九三平方公尺蓋有水泥磚造二樓建物一棟及編號Ｌ
    部分、面積一二‧三三平方公尺之水泥磚造平房一棟；原審
    被告楊美玉占有附圖所示編號Ｂ部分、面積三五‧一０平方
    公尺蓋有水泥磚造二樓建物一棟及編號Ｃ部分、面積二四‧
    九四平方公尺之水泥磚造平房一棟，爰依民法第七百六十七
    條、第八百二十一條之規定，請求上訴人，及原審被告蔡竹
    男、蔡金傳、王德明、楊美玉、蔡兆宗將上開地上物拆除將
    土地返還被上訴人及其他共有人。(2)上訴人所提之買賣契約
    ，係訴外人蔡金山，與原審被告蔡金傳、蔡竹男所訂立，與
    被上訴人無關。訴外人壬○○於系爭土地合併分割後，將其
    應有部分以每坪新台幣（下同）三萬五千元之價格，出賣予
    被上訴人庚○○，並無不法等語。起訴聲明求為判決：(一)原
    審被告蔡竹男應將坐落彰化市○村段三六七地號、地目建、
    面積一一一五‧六一平方公尺土地上如附圖即彰化縣彰化地
　　政事務所九十六年五月八日土地複丈成果圖所示：編號Ｅ部
　  分、面積五四‧三八平方公尺之鐵皮平房壹棟拆除，將土地
    返還被上訴人及其他共有人。(二)原審被告蔡金傳應將坐落上
    開土地上如附圖所示編號Ｍ部分、面積三三‧三九平方公尺
　　之水泥磚造一樓建物壹棟拆除，將土地返還被上訴人及其他
　  共有人。(三)原審被告王德明應將坐落上開土地上如附圖所示
    編號Ｇ部分、面積一五‧二三平方公尺之鐵皮平房壹棟拆除
    ，將土地返還被上訴人及其他共有人。(四)上訴人甲○○、乙
　　○○、丙○○、戊○○○、丁○○應將坐落上開土地上如附
　  圖所示編號Ｉ部分、面積０‧一八平方公尺之水泥磚造平房
    壹棟；編號Ｊ部分、面積一三‧二０平方公尺之水泥磚造平
　　房壹棟；編號Ｋ部分、面積二六‧九三平方公尺之水泥磚造
　  二樓建物壹棟，及編號Ｌ部分、面積一二‧三三平方公尺之
    水泥磚造平房壹棟拆除，將土地返還被上訴人及其他共有人
    。(五)原審被告楊美玉應將坐落上開土地上如附圖所示編號Ｂ
  　部分、面積三五‧一０平方公尺之水泥磚造二樓建物壹棟，
    及編號Ｃ部分、面積二四‧九四平方公尺之水泥磚造平房壹
　　棟拆除，將土地返還被上訴人及其他共有人（原審判決上訴
　  人及原審被告蔡竹男、蔡金傳、王德明、楊美玉敗訴，其餘
    請求駁回，上訴人就其敗訴部分上訴，其餘原審被告蔡竹男
　　、蔡金傳、王德明、楊美玉就其敗訴判決部分，及被上訴人
  　就原審被告蔡兆宗為其敗訴部分，均未據上訴，此部分業已
    確定）；答辯聲明求為判決：如主文所示。
二、上訴人則以：系爭土地占用部分係向原審被告蔡竹男、蔡金
    傳、蔡兆宗購買，共購買二十坪，尚未過戶，占用面積不足
    二十坪，故渠等並非無權占有。(2)又系爭土地於六十年十一
    月二十五日由訴外人蔡金山，與原審被告蔡金傳、蔡竹男出
　　賣予上訴人之被繼承人李達雄，並由戊○○○繼承上開買賣
 　 契約，從而上訴人占有系爭土地自屬有權占有等語，資為抗
    辯。上訴聲明求為判決：(一)原判決關於不利於上訴人部分廢
    棄。(二)上開廢棄部分，被上訴人於原審之訴駁回。(三)第一、
    二審訴訟費用由被上訴人負擔。
三、本件不爭執事項：
(一)、系爭土地為蔡金傳、蔡竹男、蔡兆宗、庚○○、己○○共有
    ，上訴人為系爭土地上建物之事實管領權人。
(二)、系爭土地重測前為彰化縣彰化市○○○段山寮小段九十一之
    二十五地號土地，與坐落彰化縣彰化市○村段三六九至三七
    三、三七五、三七六地號土地協議合併分割，分割後由訴外
    人壬○○與原審被告蔡金傳、蔡竹男、蔡兆宗共有系爭土地
    ，嗣壬○○將其應有部分部分出賣予被上訴人庚○○、部分
    贈與其配偶即被上訴人己○○。
(三)、上開事實，為兩造所不爭執，並有彰化縣政府不動產糾紛調
    處紀錄表、土地登記簿謄本可證，本院並得採為裁判基礎。
四、得心證之理由：上訴人占有系爭土地是否屬有權占有？被上
    訴人主張：系爭土地為被上訴人與原審被告蔡金傳、蔡竹男
    、蔡兆宗共有，上訴人未經共有人同意占用系爭土地自屬無
    權占有。又上訴人所提之買賣契約，係訴外人蔡金山，與原
    審被告蔡金傳、蔡竹男所訂立，與被上訴人無關等語；上訴
    人辯稱：系爭土地於六十年十一月二十五日由訴外人蔡金山
    ，與原審被告蔡金傳、蔡竹男出賣予上訴人之被繼承人李達
    雄，並由戊○○○繼承上開買賣契約，從而上訴人占有系爭
    土地自屬有權占有等語。經查：
(一)、按當事人主張有利於己之事實者，就其事實有舉證之責任，
    民事訴訟法第二百七十七條定有明文。又以無權占有為原因
    ，請求返還所有物之訴，占有人對所有權人就其物有所有權
    存在之事實無爭執，而僅以非無權占有為抗辯者，所有權人
    於占有人無權占有之事實，無舉證責任。占有人應就其取得
    占有，係有正當權源之事實證明之。如不能證明，則應認所
    有權人之請求為有理由（最高法院七十二年度台上字第一五
    五二號、八十五年度台上字第一一二０號、八十八年度台上
    字第一一六四號判決意旨參照）。次按，共有物之分割，經
　　分割形成判決確定者，即生共有關係終止及各自取得分得部
    分所有權之效力。共有人對於他共有人分得之部分，既喪失
    共有權利，則其占有，除另有約定外，即難謂有何法律上之
    原因（最高法院五十一年度台上字第二六四一號判例意旨、
    八十九年度台上字第二一四號、九十年度台上字第一七五三
    號判決意旨參照）。
(二)、系爭土地重測前為彰化縣彰化市○○○段山寮小段九十一之
    二十五地號土地，與坐落彰化縣彰化市○村段三六九至三七
    三、三七五、三七六地號土地協議合併分割，分割後由訴外
　　人壬○○與原審被告蔡金傳、蔡竹男、蔡兆宗共有系爭土地
    ，嗣壬○○將其應有部分部分出賣予被上訴人庚○○，部分
    贈與其配偶即被上訴人己○○等情，此為兩造所不爭執，並
    有土地登記謄本及彰化縣政府不動產糾紛調處紀錄表在卷可
    稽（見原審法院彰化簡易庭九十六年度彰調字第三十二號卷
    第九至十一頁、原審卷第六十三至六十六頁），則系爭土地
    既由壬○○與原審被告蔡金傳、蔡竹男、蔡兆宗等共有人協
    議分割，並辦理分割登記完畢，依上開說明，即生共有關係
　　終止及各自取得分得部分所有權之效力，從而上訴人辯稱：
  　占用部分係向訴外人蔡金山，及原審被告蔡竹男、蔡金傳購
    買，並提出買賣契約書為證（原審卷第六十七至七十一頁）
    ，此雖固為原審被告蔡竹男、蔡金傳、蔡兆宗（訴外人蔡金
    山之繼承人）所不爭執，然買賣為債權行為，僅為對人效力
    並無對世效力，而本件被上訴人庚○○係以買賣為原因向訴
    外人壬○○取得六０００００分之三五五六、被上訴人己○
    ○係以贈與為原因向訴外人壬○○取得六００００分之九六
    四四四之所有權，已如前述，被上訴人二人既非因繼承取得
    ，自無承受訴外人蔡金山及原審被告蔡竹男、蔡金傳之買賣
    義務，且上訴人亦未舉證證明有再經被上訴人二同意而占用
    系爭土地，是依上開說明，訴外人蔡金山及原審被告蔡竹男
    、蔡金傳之出賣行為對被上訴人，自不生效力。
(三)、再者，本件上訴人對其主張之合法占有之積極事實，依上開
    說明，應負舉證之責。系爭土地與坐落彰化縣彰化市○村段
    三六九至三七三、三七五、三七六地號土地協議合併分割，
　　分割後由訴外人壬○○與原審被告蔡金傳、蔡竹男、蔡兆宗
　  共有系爭土地，並於九十四年七月二十六日辦理調處分割共
    有物登記為所有權人。嗣壬○○將其應有部分部分出賣予被
　　上訴人庚○○、部分贈與其配偶即被上訴人己○○分別於九
　  十五年三月二十九日、同年五月二十五日辦理所有權登記在
    案，而上訴人占用系爭土地如附圖所示編號Ｉ、Ｊ、Ｋ、Ｌ
    部分未保存登記建物之所有權人等情（見原審卷第四十八頁
    ），為兩造所不爭執，並經原審法院於九十六年五月八日會
    同彰化縣彰化地政事務所現場履勘，有勘驗筆錄及複丈成果
    圖附卷可稽（見原審卷第二十五、八十八頁）。據此，被上
    訴人係系爭土地之所有權人，而上訴人占有系爭土地及為事
    實管理權人之事實，應堪信為真實。是此，上訴人復未能舉
    證其屬有權占有系爭土地，從而上訴人主張有權占有系爭土
    地云云，為不足取。
五、綜上所述，系爭土地為被上訴人與原審被告蔡金傳、蔡竹男
    、蔡兆宗共有，上訴人復未能舉證其屬有權占有系爭土地，
    被上訴人爰依民法第七百六十七條物上請求權之規定，請求
    上訴人應將坐落彰化縣彰化市○村段三六七地號、地目建、
    面積一一一五‧六一平方公尺土地上，如附圖即彰化縣彰化
    地政事務所九十六年五月八日土地複丈成果圖所示編號Ｉ部
    分、面積０‧一八平方公尺之水泥磚造平房壹棟；編號Ｊ部
    分、面積一三‧二０平方公尺之水泥磚造平房壹棟；編號Ｋ
    部分、面積二六‧九三平方公尺之水泥磚造二樓建物壹棟，
    及編號Ｌ部分、面積一二‧三三平方公尺之水泥磚造平房壹
    棟拆除，將土地返還被上訴人及其他共有人，洵屬有據，應
    予准許。是則原審就此部分為被上訴人勝訴之判決，經核於
    法並無不合。上訴論旨就此部分求予廢棄改判，為無理由，
    應予駁回。
六、據上論結，本件上訴為無理由，依民事訴訟法第四百四十九
    條第一項、第八十五條第一項前段、第七十八條，判決如主
    文。
中　　華　　民　　國　　96　　年　　12　　月　　31　　日
　　　　　　　　　民事第六庭    審判長法　官　袁再興
　　　　　　　　　　　　　　　　      法　官　吳惠郁
　　　　　　　　　　　　　　　　      法　官　盧江陽
以上正本係照原本作成。
均不得上訴。
　　　　　　　　　　　　　　　　　　　書記官　陳玫伶
中　　華　　民　　國　　96　　年　　12　　月　　31　　日
                                                      Ｃ
